【裁判字號】    98,家訴,161
【裁判日期】    990204
【裁判案由】    給付扶養費
【裁判全文】
臺灣板橋地方法院民事判決             98年度家訴字第161號
原      告  庚○○
訴訟代理人  陳麗玢律師
被      告  戊○○
            甲○○
            乙○○
            己○○
            丁○○
            丙○○
上列當事人間請求給付扶養費事件，本院於民國99年1 月21日言
詞辯論終結，判決如下：
    主      文
被告戊○○、甲○○、乙○○、己○○應自民國九十八年十月一
日起至原告死亡時止，按月於每月五日前各給付原告新臺幣柒佰
伍拾元之扶養費。
被告丁○○自民國九十八年十月一日起至原告死亡時止，按月於
每月五日前給付原告新臺幣壹萬肆仟元之扶養費。
被告丙○○自民國九十八年十月一日至原告死亡時止起，按月於
每月五日前給付原告新臺幣壹仟伍佰元之扶養費。
訴訟費用由被告丁○○負擔百分之七十五；被告丙○○負擔百分
之八；其餘部分由被告戊○○、甲○○、乙○○、己○○負擔。
本判決第一項所示之扶養費，於訴訟中履行期已到期部分各新臺
幣參仟柒佰伍拾元得假執行；其餘所命之各期給付，於訴訟中履
行期未到期部分，於各該分期到期後，就該已到期之部分各得為
假執行。
本判決第二項所示之扶養費，於訴訟中履行期已到期部分各新臺
幣柒萬元得假執行；其餘所命之各期給付，於訴訟中履行期未到
期部分，於各該分期到期後，原告各供擔保新臺幣肆仟陸佰元後
，就該已到期之部分各得為假執行。
本判決第三項所示之扶養費，於訴訟中履行期已到期部分新臺幣
柒仟伍佰元得假執行；其餘所命之各期給付，於訴訟中履行期未
到期部分，於各該分期到期後，就該已到期之部分各得為假執行
。
    事實及理由
一、本件被告等經合法通知，均未於最後言詞辯論期日到場，核
    無民事訴訟法第386 條所列各款情形，爰依原告之聲請，由
    其一造辯論而為判決。
二、原告主張：
（一）原告庚○○為民國17年2 月23日生，與前夫許標育有被告
      甲○○、乙○○、己○○、丁○○、丙○○五名子女，並
      收養被告戊○○為養女，後原告與許標離婚，再與劉惠海
      （已死亡）結婚，育有訴外人劉義宏。原告現年81歲7 個
      月，年事已高，身體欠佳，日前因摔斷腿開刀後現在復健
      中，行動不便，並偶有失智情形，需他人終日照料，根本
      無法獨自生活。原告目前由么子即訴外人劉義宏往返臺北
      、嘉義照料，惟為照料原告生活起居及就醫，訴外人劉義
      宏無法正常就業工作。98年初因訴外人劉義宏在花蓮工作
      ，嘉義市社會局以原告一人獨居，乃不顧原告經濟無力負
      擔，強制將原告安置於嘉義利生養護中心，嗣因原告在該
      中心摔斷腿，該中心乃又將原告送回家中。嗣原告在聖瑪
      莉醫院開刀、陽明醫院復健，不得不由訴外人劉義宏二名
      子女休學至嘉義照顧原告。而因原告每月僅有老年津貼新
      臺幣（下同）3,000 元收入，訴外人劉義宏又失業無力支
      付養護中心每月2 萬餘元之月費，致原告目前尚積欠該中
      心10多萬元費用未清償。原告年事已高，毫無謀生能力，
      名下又無任何財產存款，原領有老年津貼每月3,000 元，
      亦因積欠養護中心費用，遭其扣押抵償欠款，目前毫無收
      入，根本無法維持生活及支付醫藥費。原告欲申請低收入
      戶補助，亦因育有被告等多名子女，而資格不符。被告等
      人為原告子女，依民法1114條第1 款、第1115條第1 項第
      1 款、第1117條之規定，對原告負有扶養義務，被告等現
      為壯年人，均有相當之經濟能力及收入而有扶養能力，可
      負擔原告之扶養費，然卻多年來對原告不聞不問，原告不
      得已始提起本訴。
（二）原告終日須人看護，目前居住於財團人台灣省私立嘉義博
      愛仁愛之家，每月須支付養護費18,000元、消耗品費20元
      至500 多元不等（平均每月200 元），自98年7 月28日入
      住迄至10月31日已支付76,926元，另每月健保費573 元，
      計每月至少需18,773元，再加計不定時之醫藥費，總計以
      每月20,000元為適當，以被告六人及訴外人劉宏義共七名
      子女計，爰請求被告戊○○、甲○○、乙○○、己○○按
      月各給付750 元、被告丁○○按月給付14,000元、被告丙○○及訴外人劉義宏按月各給付1,500 元之扶養費，併請
      宣告假執行。
三、被告方面：
（一）被告戊○○部分：伊等小時侯原告就拋棄伊等了，伊等也
      無法扶養。被告戊○○因病無法言語，其他被告也不願意
      理會原告。原告還有一個小孩，原告共有七個小孩，伊等
      無法扶養云云（參見本院98年11月5 日言詞辯論筆錄）。
（二）被告乙○○、己○○、丁○○、丙○○經合法通知，未於
      言詞辯論期日到場，亦未提出書狀作何聲明或陳述。
四、按直系血親相互間互負扶養之義務；受扶養權利者，以不能
    維持生活而無謀生能力者為限，前項無謀生能力之限制，於
    直系血親尊親屬不適用之；民法第1114條第1 款、第1117條
    分別定有明文。所謂不能維持生活，係指不能以自己之財產
    及勞力所得以維持自己之生活而言。又按扶養之程度，應按
    受扶養權利者之需要，與負扶養義務者之經濟能力及身分定
    之；負扶養義務者有數人，而其親等同一時，應各依其經濟
    能力分擔義務，民法第1119條、第1115條第3 項分別定有明
    文。又所謂需要，應係指一個人生活之全部需求而言，舉凡
    衣食住行之費用、醫療費用、休閒娛樂費等，均包括在內。
    所謂扶養程度，又分生活保持義務及生活扶助義務，前者，
    為父母子女、夫妻間之扶養義務，此義務為父母子女或夫妻
    身分關係之本質的要素之一，保持對方即係保持自己。而後
    者，例如兄弟姐妹間之扶養義務，此義務係為偶然之例外現
    象，為親屬之補助的要素之一，須因一方有特殊情形不能維
    持生活者，他方始負扶助之義務。子女對於父母之扶養義務
    ，既係生活保持義務，自無須斟酌扶養義務者之給付能力，
    身為扶養義務者之子女雖無餘力，亦須犧牲自己而扶養父母
    。
五、經查：
（一）本件原告主張其為17年2 月23日生，與前夫許標育有被告
      甲○○、乙○○、己○○、丁○○、丙○○五名子女，並
      收養被告戊○○為養女，後原告與許標離婚，再與劉惠海
      （已死亡）結婚，育有訴外人劉義宏等情，業據其提出戶
      籍謄本7 件為證，堪信為真實。
（二）又原告現年81歲餘，年事已高，毫無謀生能力，且身體欠
      佳，現居住於安養中心接受照護等情，亦有原告提出里長
      清寒證明書、財政部臺北市國稅局財產歸屬資料清單、95
      年度、96年度、97年度綜合所得稅各類所得資料清單、財
      團法人台灣省私立嘉義博愛仁愛之家繳費明計、繳款收據
      影本、健保支出明細等件在卷可證，並經本院依職權調閱
      原告之財產所得資料，該財產所得資料內容所示原告並無
      任何財產及收入，此亦有稅務電子閘門財產所得調件明細
      表1件附卷可稽。依上開調查結果，原告顯有不能以自己
      之財產及勞力所得以維持自己生活等情，堪信為真實，則
      其請求被告6 人負擔扶養義務，應屬有理。
（三）至被告戊○○所辯伊等小時侯原告就拋棄伊等了，伊等也
      無法扶養云云，被告未據提出任何證據以實其說，況縱屬
      真實，依前開說明，其等對原告依法仍負扶養之義務。
六、按扶養之程度，應按受扶養權利者之需要，與負扶養義務者
    之經濟能力及身分定之。經查：
（一）原告主張請求其終日須人看護，目前居住於財團人台灣省
      私立嘉義博愛仁愛之家，每月須支付養護費18,000元、消
      耗品費20元至500 多元不等（平均每月200 元），自98年
      7 月28日入住迄至10月31日已支付76,926元，另每月健保
      費573 元，計每月至少需18,773元，再加計不定時之醫藥
      費，總計以每月20,000元為適當，業據其提出財團法人台
      灣省私立嘉義博愛仁愛之家繳費明計、繳款收據影本、健
      保支出明細等件可稽，是以原告所請金額，依法尚非無據
      。
（二）被告6 人應負擔之扶養程度如何始為合理，茲應審酌原告
      主張之上開金額，並核與被告6 人之經濟能力以為斷。查
      被告6 人之經濟能力：被告甲○○、乙○○並無財產及所
      得；被告己○○、戊○○財產及收入不佳；而被告丁○○
      則有股票、不動產房地數筆，並有股利所得、租賃收入、
      營利所得等收入，其經濟狀況顯較其他扶養義務人優渥甚
      多；至於被告丙○○則有汽車、投資等財產，其經濟狀況
      則稍較被告甲○○、乙○○、己○○及戊○○等優渥，此
      有本院依職權調閱被告6 人之財產所得資料6 件附卷可參
      。從而，依據被告6 人及訴外人劉義宏之經濟能力及身分
      衡量，本院認原告請求被告戊○○、甲○○、乙○○、己○○按月各給付750 元、被告丁○○按月給付14,000 元
      、被告丙○○及訴外人劉義宏按月各給付1,500 元之扶養
      費，為有理由，應予准許。
七、本件乃為命履行扶養義務之判決，依民事訴訟法第389 條第
    1 項第2 款之規定，對於訴訟中履行期已到者，應依職權宣
    告假執行，即自98年10月1 日起，迄至本院99年2 月4 日宣
    判時，其於訴訟中已到期之扶養費用各為5 個月，被告等應
    負之扶養費應係：被告戊○○、甲○○、乙○○、己○○為
    3,750 元（750 元Ｘ5 月＝3,750 元）；被告丁○○為70,0
    00元（140,00元Ｘ5 月＝70,000元）；而被告丙○○則為7,
    500 元（1,500 Ｘ5 月＝7,500 元），是就此部分應依職權
    宣告假執行。其餘未到期部分，被告戊○○、甲○○、乙○○、己○○及丙○○部分均未逾50萬元，亦應依職權宣告於
    各該給付期屆至時，各得假執行，以上部分，原告聲請願供
    擔保請准宣告假執行，核無必要；至被告丁○○應給付於訴
    訟中未到期部分，原告陳明願供擔保請准宣告假執行，經核
    尚無不合，爰定相當之擔保金額，依聲請宣告於各該給付期
    屆至時，各得假執行。
八、訴訟費用負擔之依據：民事訴訟第78條、第85條。
中    華    民    國    99    年    2     月     4    日
                      家事庭法  官  林春長
以上正本係照原本作成
如對本判決上訴，須於判決送達後20日內向本院提出上訴狀
中    華    民    國    99    年    2     月     4    日
                            書記官  高小婷

司法院資訊處製作；財團法人民間司法改革基金會備份。
